【裁判字號】    98,交附民,39
【裁判日期】    980831
【裁判案由】    過失傷害
【裁判全文】
臺灣板橋地方法院刑事附帶民事訴訟判決
原      告  丁○○  19歲民.
法定代理人  丙○○
            甲○○
被      告  乙○○
上列被告因過失傷害案件（本院97年度交易字第757 號），原告
提起附帶民事訴訟請求侵權行為損害賠償，經本院於民國98年8
月10日言詞辯論終結，判決如下：
    主  文
被告應給付原告新臺幣玖拾陸萬參仟參佰貳拾貳元，及自民國九
十八年三月三日起至清償日止，按年息百分之五計算之利息。
原告其餘之訴駁回。
訴訟費用由被告負擔百分之三十二，餘由原告負擔。
    事實及理由
一、本件原告起訴主張略以：被告於民國97年5 月25日16時40分
    許，駕駛車主為鈺偉鐵架帆布行、車號為9062-PD 號之自用
    小貨車，沿臺北縣板橋市○○路○ 段往湳興橋方向行駛至龍
    興街口處欲迴轉之際，本應注意汽車迴車前應暫停並顯示左
    轉燈光或手勢，看清無來往車輛，並注意行人通過，始得迴
    轉，且轉彎車應讓直行車先行，而當時天候晴、有日間自然
    光線、柏油路面乾燥、無缺陷、無障礙物、視距良好，並無
    不能注意之情事，竟疏未確認已無來往車輛且未讓直行車先
    行即貿然迴轉，因而與騎乘537- BFV號重型機車沿大觀路2
    段欲上浮洲橋、超速且未注意車前狀況之原告發生碰撞，致
    原告人車倒地後滑行撞上王洽科（業經檢察官另為不起訴處
    分確定）所駕駛臨時停放於大觀路2 段路邊之W3-3395 號自
    用小客車之左前車身下方處，因而受有臉部多處裂傷合併鼻
    骨開放性骨折、左側顴骨開放性複雜骨折、左側眼眶骨骨折
    及左眼球破裂失明等傷害，被告傷害罪刑責部分，業經鈞院
    以97年度交易字第757 號審理在案。原告因傷至醫院治療，
    計支付醫療費用新臺幣（下同）56,136元，另因傷不良於行
    ，往返醫院支付交通費用19,000元，原告任職優力公司，時
    薪為95元，受傷期間無法工作，計損失工資30,400元，另被
    告應賠償原告慰撫金2,895,000 元，以上總計300 萬元。爰
    聲明請求被告給付原告300 萬元及自起訴狀繕本送達翌日起
    至清償日止按年息百分之5 計算之利息。
二、被告答辯意旨略以：伊在迴轉前，有先在板橋市○○路○ 段
    （往湳興橋方向）與龍興街口停止線處，觀察從大觀路2 段
    往浮洲橋方向車輛來往情形，確認已經沒有車子了才迴轉，
    是原告自己飆車衝過來，伊車才會與原告機車相撞，故伊並
    無過失；另對於原告請求之金額部分，除慰撫金過高外，其
    餘均無意見；如認為伊有過失，過失比例由鈞院公平決定等
    語，並聲明請求駁回原告之訴。
三、按因故意或過失，不法侵害他人之權利者，負損害賠償責任
    ，民法第184 條第1 項前段定有明文。又附帶民事訴訟之判
    決，應以刑事訴訟判決所認定之事實為據。但本於捨棄而為
    判決者，不在此限，刑事訴訟法第500 條亦有明定。經查：
    (一)被告受雇於鈺偉鐵架帆布行負責人黃發財，以駕駛自用小
      貨車載運鐵架帆布為其附屬業務，並曾於前揭時間駕駛90
      62-PD 號自用小貨車沿臺北縣板橋市○○路○ 段往湳興橋
      方向行駛至龍興街口處後迴轉之行為，在其迴轉過程中，
      適有原告騎乘537-BFV 號機車沿大觀路2 段欲上浮洲橋，
      兩車在該路口發生碰撞，原告人車倒地後滑行撞上王洽科
      所駕駛臨停於大觀路2 段路邊之W3-3395 號自用小客車，
      因而受有臉部多處裂傷合併鼻骨開放性骨折、左側顴骨開
      放性複雜骨折、左側眼眶骨骨折及左眼球破裂失明等傷害
      乙節，為被告所不爭執，核與原告及證人王洽科於偵訊時
      所述相符，並有道路交通事故現場草圖、道路交通事故調
      查報告表(一)(二)、亞東紀念醫院診斷證明書、長庚紀念醫院
      診斷證明書、現場照片17張、臺灣板橋地方法院檢察署檢
      察官97年7 月18日勘驗筆錄附卷可稽，堪信真實。
    (二)綜合卷附翻拍自路口監視器錄影畫面之照片4 張及臺灣板
      橋地方法院檢察署檢察官97年7 月18日勘驗筆錄（偵字卷
      第41至43、50頁），可知被告所駕貨車於肇事當日16時32
      分00秒時係甫通過大觀路2 段停止線，有打左轉燈準備迴
      轉，其行向路口號誌為綠燈；16時32分02秒時，原告機車
      出現在監視器畫面往浮洲橋方向行駛，其行向號誌亦為綠
      燈，並未減速；16時32分03秒時，有一台公車通過該路口
      上浮洲橋引道，被告貨車開始迴轉接近路口中心處時，原
      告已騎車沿大觀路2 段中線車道直行抵達機車停等區○○
      ○○○路口處；16時32分04秒時，被告貨車車身完全垂直
      於大觀路，車頭接近浮洲橋引道之機車道處（尚未通過）
      ，原告機車同時抵達該處，其機車與被告貨車右前車頭發
      生碰撞；16時32分16秒時，被告貨車靜止橫擋在浮洲橋引
      道之機車道處，原告已滑行跌至大觀路2 段路旁，此與被
      告於本院刑事案件審理時自稱：我在轉彎之前有1 台公車
      ，我有注意到那台公車等語（本院97年度交易字第757 號
      卷第63頁）雖屬相符，但於16時32分03秒被告貨車開始迴
      轉接近路口中心處時，原告既已騎車沿大觀路2 段中線車
      道直行抵達機車停等區，即將進入該路口（見偵字卷第42
      頁編號15號照片），則以被告貨車車頭及原告機車之相對
      位置及兩車間並無障礙物遮蔽視線等客觀情狀觀之，被告
      尚非不能注意其車右方將有機車與其交會，竟仍繼續徐徐
      迴轉，以致於在16時32分04秒被告貨車車頭接近浮洲橋引
      道之機車道處（尚未通過）時，被告見原告騎車行抵該處
      而無法閃避，兩車因而發生碰撞。其於16時32分03秒迴轉
      時本應注意有無來往車輛，且依當時情形並無不能注意之
      情形，竟仍貿然繼續迴轉，復未禮讓直行之原告機車先行
      ，致其右前車頭與原告機車相撞，導致原告人車倒地，並
      受有前述傷害，當有迴轉車未看清無來往車輛即貿然迴轉
      、轉彎車應讓直行車先行之過失，且其過失行為與原告受
      傷之結果間具有相當因果關係。
    (三)被告雖辯稱：伊在迴轉前，有先在板橋市○○路○ 段（往
      湳興橋方向）停止線處，觀察從大觀路2 段往浮洲橋方向
      車輛來往情形，確認已經沒有車子了才迴轉，是原告自己
      飆車衝過來，伊車才會與原告機車相撞，故伊並無過失云
      云，然依前述客觀證據，可知被告於16時32分03秒駕車開
      始迴轉接近路口中心處時，原告已騎車沿大觀路2 段中線
      車道直行抵達機車停等區，即將進入該路口，參以被告係
      欲駕車迴轉經過浮洲橋引道後往防迅道路行駛，且該浮洲
      橋引道僅供單向上橋行駛，換言之，當被告駕車迴轉通過
      浮洲橋引道路口時，應無車輛會從其左方駛來，按理被告
      視線應專注於右方來車，此時原告機車係在被告貨車右前
      方，且兩車間並無障礙物遮蔽視線，倘被告確有善盡其注
      意右方來車之能事，應能輕易發現有機車（即原告所騎機
      車）正從大觀路2 段欲騎上浮洲橋引道，自不容其空言推
      稱：伊迴轉時沒有來往車輛，伊沒有看到原告機車云云，
      其此項辯稱諒屬事後卸責之詞，不足採信。至於被告雖又
      指稱：原告是飆車衝過來云云，但查本案肇事路段之速限
      為時速50公里，而原告於偵訊時自稱其當時時速為60公里
      ，其騎車固有超速之情形，但與飆車行為仍屬有間，縱其
      確有超速及疏未注意被告貨車即將迴轉通過該路口，亦未
      減速通過路口（臺灣板橋地方法院檢察署檢察官97年7 月
      18日勘驗筆錄第4 行記載「丁○○要上橋未減慢」）等過
      失，亦僅為過失責任比例之問題，仍無解其前述過失行為
      之認定。
    (四)本案經臺灣省臺北縣區車輛行車事故鑑定委員會鑑定後，
      雖認定：「乙○○駕駛自用小貨車，未依號誌（於左轉保
      護時項號誌綠燈關閉時）迴轉行駛，為肇事原因；丁○○
      駕駛普通重型機車，無肇事因素」，有其鑑定意見書（調
      偵字卷第4 至6 頁）在卷可查，然而，經本院先後函囑臺
      北縣政府警察局板橋分局、臺北縣政府交通局查明被告於
      97年5 月25日駕車沿板橋市○○路○ 段往湳興橋方向行至
      龍興街口時，其行向號誌與該路口其他行向號誌之相對情
      形，確認：該路口共有4 組號誌，第1 組設在大觀路2
      段往湳興橋方向與龍興街口，第2 組設在大觀路2 段往浮
      洲橋方向與龍興街口，第3 組設在龍興街與大觀路2 段交
      岔之T 字路交會處，第4 組設在龍興街與大觀路2 段交岔
      路口（以上詳參本院卷第28頁道路號誌設置圖，以下均以
      上開代號稱之），第1 、2 組號誌管控大觀路之車流，第
      3 、4 組號誌管控龍興街之車流；原設定該路口號誌變
      換共有3 個時相：第一時相為大觀路2 段往湳興橋方向直
      行綠燈暨左轉綠燈、第二時相為大觀路2 段雙向通行，但
      大觀路2 段往湳興橋方向僅准直行、第三時相為龍興街往
      大觀路2 段方向開放直行、左轉及右轉；經警實地拍照
      勘查後，發現當第1 組號誌從原本准許直行及左轉燈號變
      成黃燈時，第1 組號誌是黃燈且准許直行，但第2 組號誌
      卻為黃燈且准許左轉，其後黃燈消失，第1 組號誌為准許
      直行，第2 組號誌則為准許左轉（見本院97年度交易字第
      757 號卷第29、30頁照片編號2 至4 號）。其後，員警即
      持上開照片向臺北縣政府交通局交通管制工程科人員詢問
      ，該員答稱第2 組號誌應屬故障，將立即派員修復，嗣亦
      已完成修復，有該分局98年3 月9 日北縣警板刑字第0980
      006716號函、98年5 月13日北縣警板刑字第0980016748號
      函及所附照片，以及臺北縣政府交通局98年7 月20日北交
      工字第0980584213號函附卷為憑，如以前述員警勘查及臺
      北縣政府交通局交通管制工程科確認之燈號故障情形，對
      照卷附翻拍自路口監視器錄影畫面之照片4 張，可知當被
      告貨車於16時32分00秒通過大觀路2 段停止線等待迴轉時
      ，其車右上方號誌（即第1 組號誌朝向湳興橋部分）已屬
      綠燈，亦即在被告貨車通過停止線時，大觀路2 段往浮洲
      橋方向之號誌（即第1 組號誌）應係准許直行及左轉的綠
      燈，其後始變成僅准直行綠燈，故被告於通過停止線後在
      該路口等待通過，並因見第2 組號誌亮有「左轉綠燈」而
      予迴轉，應無未依號誌（於左轉保護時項號誌綠燈關閉時
      ）迴轉行駛之過失，臺灣省臺北縣區車輛行車事故鑑定委
      員會未及審酌發現該路口第2 組號誌有前述故障之情形，
      逕論被告有未依號誌（於左轉保護時項號誌綠燈關閉時）
      迴轉行駛之過失行為，容有未洽（起訴書亦未認定被告行
      車有此過失），併此說明。
    (五)綜上所述，本案被告有迴轉車未看清無來往車輛即貿然迴
      轉、轉彎車應讓直行車先行之過失，且其過失行為與原告
      受傷之結果間具有相當因果關係，是原告主張被告有侵權
      行為致侵害其身體權，應負侵權行為損害賠償責任，即屬
      有據。
四、按按不法侵害他人之身體或健康者，對於被害人因此喪失或
    減少勞動能力或增加生活上之需要時，應負損害賠償責任；
    不法侵害他人之身體、健康、名譽、自由、信用、隱私、貞
    操，或不法侵害其他人格法益而情節重大者，被害人雖非財
    產上之損害，亦得請求賠償相當之金額，民法第193 條第1
    項、第195 條第1 項分別定有明文。茲就本件損害賠償範圍
    之認定說明如下：
    (一)本件原告請求被告賠償已支出之醫療費用56,136元、因傷
      往返醫院之交通費用19,000元，及受傷期間無法工作之勞
      動損失30,400元等部分，既均為被告於本院98年4 月13日
      言詞辯論期日所不爭執，且該等費用之支出及勞動能力減
      少之計算方式衡情尚屬合理，復有原告所提出之醫療費用
      單據、服務證明書、薪資證明在卷可參，原告依據民法第
      193 條第1 項請求被告賠償前揭3 筆損害，應屬有據。
    (二)關於慰撫金部分，查原告乃78年9 月14日生，本件事故發
      生時僅有18歲，任職於臺灣優力流通事業股份有限公司，
      97年度僅領得薪資43,192元，未婚，現與父母同住，業據
      其陳明在卷，並有其稅務電子閘門財產所得調件明細表在
      卷可查，而被告係38年6 月15日出生，本件事故發生時為
      58歲，受雇於鈺偉鐵架帆布行負責人黃發財，以駕駛自用
      小貨車載運鐵架帆布為其附屬業務，月薪2 萬多元，學歷
      為國小畢業，業據原告陳明在卷，另其名下除有門牌號碼
      為臺北縣板橋市○○路○ 段335 及335-1 號房屋及所坐落
      土地外，另有持有投資中華航空股份有限公司514,920 元
      、瀚宇彩晶股份有限公司855,730 元及日祥通運有限公司
      300 萬元之股份，有其稅務電子閘門財產所得調件明細表
      附卷可參。本院審酌兩造之教育程度、家庭狀況及經濟能
      力，兼衡原告年紀輕輕即喪失一目視覺，對其身體、心理
      及日後婚姻、求職影響甚鉅及其他一切情狀後，認原告請
      求被告賠償慰撫金2,895,000 元，尚屬過高，應酌減為15
      0 萬元。
    (三)綜上，原告因被告之侵權行為所受損害金額合計為1,605,
      536 元（即醫療費用56,136元＋交通費用19,000元＋勞動
      損失30,400元＋慰撫金150 萬元＝1,605,536 元）。
五、惟按損害之發生或擴大，被害人與有過失者，法院得減輕賠
    償金額，或免除之。民法第217 條第1 項定有明文。本件原
    告受侵害之結果，固係因被告有迴轉車未看清無來往車輛即
    貿然迴轉、轉彎車應讓直行車先行之過失駕駛行為所致，但
    原告自身亦有超速及疏未注意車前狀況之與有過失，因而導
    致損害之發生，經本院綜合兩造過失情節後，認原告應就本
    件損害之發生負40％之過失責任，經過失相抵後，原告所得
    請求被告賠償之金額應為963,322 元（即1,605,536 元×60
    ％＝963,322 元，元以下4 捨5 入），逾此部分之請求，為
    無理由。
六、按給付無確定期限者，債務人於債權人得請求給付時，經其
    催告而未為給付，自受催告時起，負遲延責任。其經債權人
    起訴而送達訴狀，或依督促程式送達支付命令，或為其他相
    類之行為者，與催告有同一之效力。遲延之債務，以支付金
    錢為標的者，債權人得請求依法定利率計算之遲延利息；又
    應付利息之債務，其利率未經約定，亦無法律可據者，週年
    利率為5 ％，民法第229 條第2 項、第233 條第1 項前段、
    第203 條分別定有明文。本件原告原起訴請求被告給付300
    萬元，既係以支付金錢為標的，兩造間復未約定利率，依法
    即應以法定最低利率（即年息百分之5） 計算其遲延利息，
    故原告請求自起訴狀繕本送達之翌日（即98年3 月3 日）起
    至清償日止，按年息百分之5 計算之遲延利息，於法有據，
    亦應准許。
七、綜上所述，原告依侵權行為之法律關係，請求被告賠償963,
    322 元，及自98年3 月3 日起至清償日止，按年息百分之5
    計算之遲延利息，為有理由，應予准許。逾此部分之請求，
    則屬無據，應予駁回。
八、本案事證已臻明確，兩造其餘主張陳述、攻擊防禦方法及所
    提之證據，經審酌後認於本判決結果不生影響，爰不一一論
    述，附此敘明。
據上論結，本件原告之訴為一部有理由、一部無理由，依刑事訴
訟法第491 條，民事訴訟法第79條、第389 條第1 項第5 款，判
決如主文。
中    華    民    國    98    年    8     月    31    日
                  刑事第六庭  法  官  楊明佳
上列正本證明與原本無異。
如不服本判決，應於判決送達後10日內敘明上訴理由，向本院提
出上訴狀 (應附繕本)。其未敘述上訴理由者，應於上訴期間屆
滿後20日內向本院補提理由書「切勿逕送上級法院」。
                              書記官  林金良
中    華    民    國    98    年    8     月    31    日


司法院資訊處製作；財團法人民間司法改革基金會備份。
